臺灣高等法院臺中分院民事判決　九十一年度上易字第一○二號
　　　上　訴　人　　甲○○
　　　被　上訴人　　乙○○
右當事人間請求損害賠償事件，上訴人對於中華民國九十年十二月三十一日台灣台中
地方法院八十九年度訴字第三六四八號第一審判決，提起上訴，本院判決如左：
    主      文
上訴駁回。
第二審訴訟費用由上訴人負擔。
    事      實
甲、上訴人方面：
一、聲明：求為判決：
（一）原判決不利於上訴人之部分廢棄。
（二）右廢棄部分，被上訴人應再給付上訴人新台幣（下同）玖拾萬元及自民國八十
      九年八月一日起至清償日止，按週年利率百分之五計算之利息；被上訴人應以
      自己之費用，連續七日在中國時報、聯合報、自由時報刊登台灣台中地方法院
      八十九年度易字第二三三二號刑事判決書全文。
二、陳述：除與原判決相同者茲引用之外，補稱：
（一）原審判決略謂本件誹謗行為之發生係因中山里里民發起里長罷免活動所衍生，
　　　並非私人怨隙，且自被上訴人處得知上訴人有侵占福山宮款事宜之人即證人呂
　　　信男、謝壬癸、林秀絨、陳秀男、陳振原，或與上訴人站在同一陣線並協助澄
　　　清此不實說詞者，或認被上訴人係亂說話者，可認渠等在此誹謗事件後，對於
　　　上訴人之評價，應不致有太大之負面影響，故認上訴人本件被上訴人應賠償上
　　　訴人非財產上之損害一百萬元，及請求被上訴人應以自己之費用，連續七日在
　　　中國時報、聯合報、自由時報刊登原法院八十九年度易字第二三三二號判決書
　　　全文之請求，嫌屬過高，應予酌減云云。
（二）查上訴人係為第十六屆臺中縣大甲鎮中山里里長，被上訴人則為該里里民，關
      於被上訴人自八十九年四月初起至同年五月初止，在該里內散布「甲○○侵占
      福山宮買賣土地款項三百萬元」致嚴重妨害上訴人名譽之犯罪事實，業經臺灣
      臺中地方法院檢察署檢察官提起公訴，並經台灣台中地方法院八十九年度易字
      第二三三二號、鈞院八十九年度上易字第二五八七號判決認被上訴人犯有誹謗
      罪行，並處拘役五十日，得易科罰金確定在案，是以被上訴人確有侵害上訴人
      名譽之侵權行為乙事，係屬真實，洵堪認定。
（三）查上訴人係為當選二屆之台中縣大甲鎮中山里里長（第十五屆及第十六屆），
      服務社稷鄉里無不盡心盡力，上訴人熱心公益為民服務之優良行為，有台中縣
      政府頒發之獎狀足資為證。被上訴人為上開侵害上訴人名譽之侵權行為之時，
      上訴人係為現任里長，由於被上訴人之誹謗行為，嚴重影響里民大眾對上訴人
      之信任及評價，致使上訴人需花費心思在澄清被上訴人所散布之不實事項，並
      為此而提出刑事告訴及本件民事訴訟。次查，被上訴人就職於大甲郵局，其妻
      邱美雪係為九十一年第十七屆台中縣大甲鎮中山里里長之候選人，同與上訴人
      競選中山里里長一職。由上開競選文宣可知，實際上被上訴人與其妻同有意於
      政壇求發展，足見本件被上訴人所為侵害上訴人名譽之行為，並非單純起因於
      里民罷免活動所生之獨立事件，而係被上訴人為打擊上訴人多年辛苦建立之社
      會聲譽及政治基礎，利於其自身選舉參政目的之惡意競爭行為。第查，被上訴
      人任職於大甲郵局，身為應依法行政、為民為國服公務之公務員，竟不思以正
      當方法建立聲望，與上訴人進行公平之君子之爭，益彰被上訴人之誹謗行為甚
　　　是可議。復查，陳振原等證人或為台中縣大甲鎮之里長，或為地方鄉紳，其等
　　　對上訴人及被上訴人之日常行為處事，多有瞭解，是以即便被上訴人故為妨害
　　　上訴人名譽之行為，仍不影響其等對上訴人之認識及評價，惟一般里民及其他
　　　社會大眾與上訴人之接觸未能如同上揭證人般直接且深切，在未能深入求證及
　　　瞭解之情形下，鄉里間之耳語及流言，極容易對上訴人之評斷產生誤差，從而
　　　上揭證人對本件事實之觀感實不能與其他一般里民大眾因被上訴人指述傳聞之
　　　事因而產生之感覺、評論或認定相提並論。經查，今年第十七屆之里長選舉，
　　　上訴人競選之途即深受本件被上訴人誹謗之事所困擾，最後上訴人仍不敵本件
　　　誹謗事實所生街坊間之流言耳語，為被上訴人之妻取而代之，未能連任成功，
　　　喪失繼續為民服務之機會。
（四）從事公職之被上訴人無視法律之規定，為其個人及妻子進軍政壇之個人參政目
      的而知法犯法，竟明知其所言之事係為不實而仍為指述傳播，嚴重侵害上訴人
      之多年深耕累積之政治聲望及個人名譽，影響所及不僅造成無知大眾對上訴人
      產生錯誤之負面印象，系爭誹謗行為所生之傳聞耳語更使上訴人喪失連任中山
      里里長繼續為民服務之機會，對上訴人個人政治生涯之繼續發展產生阻礙，且
      重重打擊上訴人之政治生命，顯見被上訴人所為誹謗行為加害程度之深，上訴
      人之名譽受損之重。
（五）被上訴人自八十九年四月初起至同年五月初止，在該里內散布「甲○○侵占福
      山宮買賣土地款項三百萬元」等有違事實之言論，並以上述不實之事，發動罷
      免上訴人之程序，目的不外乎欲將上訴人受地方里民肯認而賦予之百里侯封號
      ，除之而後快，徵諸被上訴人及其妻有意於政壇求發展之事實，顯見被上訴人
      所為妨害上訴人名譽之行為，絕非原審所認單純起因於里民罷免活動所生之獨
      立事件，實際上實係被上訴人為打擊上訴人多年辛苦建立之社會聲譽及政治基
      礎，利於其自身選舉參政目的之惡意競爭行為。第查，被上訴人係為任職大甲
      郵局之公務人員，並曾任郵務工會之監事及郵務工會全國聯合會之委員，經歷
      甚為豐富且完整，可見被上訴人在地方亦應為受人景仰之重要人士，是由被上
      訴人口中傳出上訴人涉有不法犯行之事，即輕易為一般地方民眾所相信而對上
      訴人有反於真實之評價；當時為現任里長之上訴人雖為護自身清白之譽即時提
      出訴訟，需時進行之訴訟程序係至民國九十年七月始為鈞院刑事庭所為之二審
      判決，正式確認上訴人行為之清白，然相隔一年之久之判決，已難抹去一般地
      方民眾口耳相傳之流言斐語，上訴人之名譽及政治聲望因此所受之損害，已難
      回復，是於第十七屆之里長選舉中，被上訴人之妻順利當選其汲汲營贏所求之
      里長一職，上訴人終不敵不實之事產生之錯誤評價及負面印象而飲恨敗陣。
（六）綜上所述，身為依法行政、為民為國服公務之公務員之上訴人，不思以正當方
      法建立聲望，與上訴人進行公平之君子之爭，卻為其個人及妻子進軍政壇之個
      人參政目的而知法犯法，明知其所言之事係為不實而為指述傳播，嚴重侵害上
      訴人之多年辛苦深耕累積之政治聲望及個人名譽，影響所及不僅造成無知大眾
      對上訴人產生錯誤且負面之認識及印象，系爭誹謗行為所生之傳聞耳語更使上
      訴人喪失連任中山里里長繼續為民服務之機會，對上訴人個人政治生涯之繼續
      發展產生阻礙，且重重打擊上訴人之政治生命，顯見被上訴人所為誹謗行為加
      害程度之深，上訴人之名譽受損甚重。
三、證據：除援用原審之立證方法外，補提獎狀影本乙份、競選文宣影本乙份、選舉
    公報影本乙份為證。
乙、被上訴人方面：
一、聲明：求為判決：駁回上訴。
二、陳述：除與原判決相同者茲引用之外，補稱：
　　被上訴人並未誹謗上訴人，刑案審理中上訴人找其同黨偽證，實上訴人自己做不
　　好，服務品質不佳，罷免上訴人案被上訴人非提議人，僅係連署人，依法行使合
　　法權利，被上訴人配偶參選里長，係給里民選擇機會，競選中上訴人亦以文宣攻
　　擊被上訴人。
  １、被上訴人絕無說過「甲○○涉嫌侵占福山宮買賣土地款項三百萬元」一事：
    (1)被上訴人及其他里民係因上訴人自上任里長以來，個人財務狀況惡劣，無心於
      里務，故而提起罷免，號召力明顯強大，無須再為刑事判決之說詞。又被上訴
      人在罷免案中並非提議人，僅負責文宣印製工作，對於福山宮之財產情形，本
      不瞭解，是經福山宮內委員提供訊息，並經查證屬實後，才製成海報，惟在文
      宣海報中已就福山宮購地之資金流向記錄清楚，亦表明購地之三百萬元有交給
      地主張錦煌，宮廟也確實有興建，被上訴人不可能為矛盾且違背常理之陳述，
      謂：「甲○○侵占福山宮買賣土地款項三百萬元」等語。
    (2)刑事庭僅以與上訴人同黨之證人證詞，在無如錄音帶等明確證據下，即判決被
      上訴人有罪，顯與實情不符。而在刑事庭證稱被上訴人有散布不實言論，妨害
      上訴人名譽等行為之證人，均與被上訴人有怨隙，且均係上訴人之朋友，被上
      訴人並不認識。
  ２、罷免權係憲法賦予人民對不良民選公職人員得行使之權利，且被上訴人製作之
      文宣指出上訴人欠債跑路係事實之陳述，上訴人不知反省，反而與同黨串證誣
      告被上訴人，羅織罪名。
  ３、上訴人並未因被上訴人之言行受有任何損害，上訴人在三家金融機開立之支票
      帳戶於八十七年間即有跳票情事，信用破產，早已聲名狼籍，毫無社會聲望及
      地位。在刑事庭作證之證人均未參與罷免案之連署及投票，對上訴人並未造成
      任何損害。
  ４、被上訴人在郵局上班，月入五萬餘元，薪資微薄，又有妻小需照顧，七十幾年
      間購有房屋一棟，貸款三百多萬元，扣除銀行貸款，生活儉約無餘，已無力給
      付上訴人之賠償。
三、證據：除援用原審之立證方法外，補提文宣海報等一件為證。
    理      由
一、本件上訴人主張：伊原係臺中縣大甲鎮中山里里長，被上訴人為該里里民，其為
    求該里里民能連署罷免伊，明知伊並未侵占大甲鎮福山宮任何金錢，竟基於意圖
    散布於眾之概括犯意，自八十九年四月初起，連續對中山里里民散布不實謠言，
    指稱伊涉嫌侵占福山宮買賣土地款項三百萬元等語，足以毀損伊之名譽。刑事部
    分經原法院八十九年度易字第二三三二號、本院八十九年度上易字第二五八七號
    判決處被上訴人拘役五十日，得易科罰金確定在案。上訴人因被上訴人毀損名譽
    ，精神上受有痛苦等情，爰依民法第一百九十五條第一項規定，請求判命被上訴
    人給付一百萬元及法定遲延利息，並在中國時報等報刊登刑事判決全文（如原審
    聲明第一項及第二項所示）之判決。
    被上訴人則以：伊未曾說過上訴人涉嫌侵占福山宮購地款項三百萬元一事，罷免
    文宣海報亦有表明購地款有交給地主，僅係質疑何以簽約訂金即給付三百萬元，
    且於土地遭查封後，主事者也未加追討，卻矇騙里民已完成交易，被上訴人不可
    能為與海報內容矛盾之說詞。刑事判決僅採用與上訴人同黨之證人證詞，在無如
    錄音帶之明確證據下，即判決被上訴人有罪。惟該等證人或與被上訴人存有怨隙
    ，或在罷免案中與被上訴人為敵對立場之人，所為證言不實。上訴人提起本件刑
    事告訴，顯係為阻止罷免案之成立，用以恐嚇里民，使里民不敢參與罷免行動。
    上訴人之家庭離散全係因自己之品行惡劣，欠有巨額債務，跑路在外，信用名譽
    早已消失殆盡所致，與被上訴人無關，且刑事庭採用之證人均未參與罷免案之連
    署及投票，對上訴人並未造成任何損害等語，資為抗辯。
二、上訴人主張伊係臺中縣大甲鎮中山里里長，被上訴人則為該里里民，其曾就被上
    訴人自八十九年四月初起至同年五月初止，在該里內散布「甲○○侵占福山宮買
    賣土地款項三百萬元」之言論，而對被上訴人提起妨害名譽之告訴，經臺灣臺中
    地方法院檢察署檢察官提起公訴，原法院以八十九年度易字第二三三二號、本院
    八十九年度上易字第二五八七號判決認被上訴人犯有誹謗罪行，並處拘役五十日
    ，得易科罰金確定在案等情，有各該案號判決附卷可稽，堪信屬實。
三、被上訴人雖辯稱伊未曾說過上訴人涉嫌侵占福山宮購地款三百萬元一事，刑事判
    決之認定與事實不符云云，然查：
（一）證人陳秀男於本院審理時到庭結證稱被上訴人確有誹謗上訴人情事，並提出剪
      報為證，陳秀男證稱：「：：乙○○發起要罷免上訴人甲○○時，他有說甲○
      ○的壞話，他說甲○○侵占福山宮的買賣土地款，外面負債累累，為了避債不
      敢在里長辦公室為民服務，而且打麻將，外面有女人，不能為里民的模範，因
      此要罷免他：：」等語，被上訴人之配偶當時亦要參選里長選舉，為使其配偶
      順利當選，證人證述被上訴人確有誹謗上訴人等語，衡情當可認為真實，是被
      上訴人否認其有誹謗情事，刑事判決與事實有誤云云，為無可採。
（二）又被上訴人固於刑事案卷中提出訴外人李豫中書面證明書、呂信男戶籍謄本、
      土地及建物謄本、法院支付命令、民事執行處通知等文件，欲證明被上訴人與
      證人呂信男間已有怨隙，見面都不說話，不可能對他講上訴人侵占福山宮購地
      款三百萬元之事，惟查，上開文件縱能證明被上訴人所稱其曾介紹證人呂信男
      向訴外人李豫中借貸，嗣因證人呂信男無力清償，以致房子被拍賣等語，係屬
      實在，但單憑此項事實，顯無法遽認證人呂信男有何甘冒刑法偽證罪處罰，而
      作虛偽陳述之理？被上訴人辯稱刑案審理中證人呂信男之證言並不可採云云，
      尚無足取。
（三）被上訴人對於證人陳秀男等人在前述誹謗罪之刑事案件中所為之證述，既無法
      提出其他確切之證據證明渠等所證尚非實在，證人之證述自應信採。從而，台
      灣台中地方法院八十九年度易字第二三三二號、本院八十九年度上易字第二五
      八七號刑事判決依上開證人之證述，認定被上訴人在未積極求證福山宮土地買
      賣價款三百萬元之確實去處之下，即向證人呂信男散布上訴人侵占福山宮購地
      款一事，或利用聚會之場合，使證人陳秀男等人均獲得上訴人侵占福山宮購地
　　　款之訊息，確有誹謗犯行等事實，自有所據。被上訴人辯稱伊絕無誹謗上訴人
　　　，刑事判決之前開認定與事實不符，即不足採。
四、按因故意或過失，不法侵害他人之權利者，負損害賠償責任。不法侵害他人之名
    譽者，被害人雖非財產上之損害，亦得請求賠償相當之金額。其名譽被侵害者，
    並得請求回復名譽之適當處分，民法第一百八十四條第一項前段、第一百九十五
    條第一項分別定有明文。依法被上訴人自應就不法侵害上訴人名譽所造成之損害
    ，負賠償責任。經查，上訴人係臺中縣大甲鎮中山里里長，且當選里長已有二屆
    ，每月領取之里長事務費為四萬零九百五十元；由於被上訴人之誹謗行為，致使
    上訴人需花費心思在澄清被上訴人所散布之不實事項，並為此而提出刑事告訴及
    本件民事訴訟，有刑事案卷所附之「乙○○誹謗甲○○里長案真相大白」、「真
    情告白」等文宣資料、薪資收據十二紙可稽。被上訴人不思以正當方法建立聲望
    ，與上訴人進行公平之君子之爭，卻為其個人及妻子進軍政壇之個人參政目的而
    知法犯法，明知其所言之事係為不實而為指述傳播，侵害上訴人之多年辛苦深耕
    累積之政治聲望及個人名譽，影響所及不僅造成無知大眾對上訴人產生錯誤且負
    面之認識及印象，系爭誹謗行為所生之傳聞耳語更使上訴人喪失連任中山里里長
    繼續為民服務之機會，顯見被上訴人所為誹謗行為已致上訴人之名譽受損。被上
    訴人則任職於大甲郵局，為中山里里民，每月薪資約五萬多元，有各類所得扣繳
    暨免扣繳憑單、郵政員工薪給清單各一紙為憑。則本院經斟酌本件誹謗行為之發
　　生係因中山里里民發起里長罷免活動所衍生，並非私人怨隙，且自被上訴人處得
　　知上訴人有侵占福山宮款事宜之人即證人陳秀男等人，或與上訴人站在同一陣線
　　並協助澄清此不實說詞者，或認被上訴人係亂說話者，可認渠等在此誹謗事件後
　　，對於被上訴人之評價，應不致有太大之負面影響，並參酌兩造之身分、地位、
　　經濟狀況等一切情狀後，認上訴人請求被上訴人賠償非財產上之損害一百萬元，
　　自嫌過高，應予酌減為一十萬元，方稱公允。又上訴人亦請求被上訴人應以自己
　　之費用，連續七日在中國時報、聯合報、自由時報刊登原法院八十九年度易字第
　　二三三二號判決書全文，然經本院審酌上情後，認上訴人此部分請求亦非允當，
　　僅能准許上訴人請求被上訴人應以自己之費用，在中國時報或聯合報或自由時報
　　，任擇其一，刊登原法院八十九年度易字第二三三二號刑事判決書全文一日。上
　　訴人在前開准許範圍內之請求，為有理由，逾此部分之主張，尚有未洽，不應准
　　許。
五、綜上所述，上訴人主張因被上訴人之誹謗行為受有損害等語，堪予信採。被上訴
　　人所辯並未誹謗上訴人各節，均無足取。從而，上訴人本於侵權行為之法律關係
　　，請求被上訴人賠償一十萬元，及自附帶民事訴訟起訴狀繕本送達翌日即八十九
　　年八月一日起至清償日止，按週年利率百分之五計算之法定遲延利息，並請求被
　　上訴人應以自己之費用，在中國時報或聯合報或自由時報刊，任擇其一，登刊原
　　法院八十九年度易字第二三三二號刑事判決書全文一日，洵屬有據，自應准許。
　　逾此範圍之請求，為無理由，應予駁回。其假執行之聲請亦失所附麗，應併予駁
　　回。原審此部分為上訴人敗訴之判決，及駁回其假執行之聲請，並無不合。上訴
　　意旨指摘原判決此部分不當，求予廢棄改判，為無理由，應予駁回。
六、據上論結，本件上訴為無理由，依民事訴訟法第四百四十九條第一項、第七十八
    條，判決如主文。
中　　　華　　　民　　　國　　九十一　　年　　　十　　　月　　二十三　　日
~B1民事第一庭審判長法　官　林陳松
~B2　　　　　　　　法　官　李寶堂
~B3　　　　　　　　法　官　王重吉
右為正本係照原本作成。
不得上訴。
~B　　　　　　　  書記官　顏子良
中　　　華　　　民　　　國　　九十一　　年　　　十　　　月　　二十五　　日
　　　　　　　　　　　　　　　　　　　　　　　　　　　　　　　　　　　　Ｂ
